【裁判字號】    93,簡上,83
【裁判日期】    950112
【裁判案由】    遷讓房屋
【裁判全文】
臺灣桃園地方法院民事判決              93年度簡上字第83號
上  訴  人  桃園縣政府警察局
法定代理人  甲○
訴訟代理人  戴文進律師
被上訴人    丁○○○
            丙○○（民國84年6月30日生）
兼上一人
法定代理人  乙○○
共      同
訴訟代理人  袁健峰律師
            陽文瑜律師
上列當事人間請求遷讓房屋事件，上訴人對於民國93年4 月8日
本院中壢簡易庭92年度壢簡字第555 號第一審判決，提起上訴，
經本院於民國94年12月29日言詞辯論終結，判決如下：
    主  文
原判決廢棄。
被上訴人應將門牌號碼桃園縣中壢市○○路一六八號房屋（範圍
如附表及附圖所示，使用面積含空地及屋內走道共三二五平方公
尺）遷讓返還上訴人。
第一、二審訴訟費用由被上訴人負擔。
    事  實
甲、上訴人方面：
一、聲明：如主文所示。
二、陳述：除與原判決記載相同者，茲引用之外，補稱：
  (一)門牌號碼桃園縣中壢市○○路168 號房屋（範圍如附表及附
    圖所示，使用面積含空地及屋內走道共325 平方公尺，下稱
    系爭房屋）係由上訴人管理之職務宿舍，有卷附桃園縣警察
    局中壢分局宿舍全面總清查調查表可證，該調查表為公務員
    依據法令所製作之公文書，應具有證據力，原判決未予審酌
    而認上訴人非系爭房屋之管理權人，顯有違誤。
  (二)按因任職關係獲准配住房屋，屬使用借貸之性質，最高法院
    44年度台上字第802 號著有判例。而使用借貸未定期限者，
    應依借貸之目的使用完畢時返還之。借貸未定期限，亦不能
    依借貸之目的而定其期限者，貸與人得隨時請求返還借用物
    。民法第470 條第1 項中段、第2 項定有明文。被上訴人之
    被繼承人鄔兆元與上訴人間就系爭房屋之借用關係，固於61
    年間鄔兆元死亡時消滅，惟本件被上訴人丁○○○於鄔兆元
    死亡後，仍以遺眷身分繼續居住上址之警察宿舍，上訴人係
    以被上訴人為遺眷之身分同意其等繼續居住，性質上屬於兩
    造重新成立之使用借貸關係，既未定有期限，則於上訴人通
    知被上訴人終止借用契約之前，其借用契約依法有效存在於
    兩造之間，並無請求權消滅時效起算之問題。原審判決所援
    引警察機關宿舍管理要點第14條之規定，應屬行政命令之範
    疇，僅可作為政府機關內部處理宿舍問題之參考，尚不得牴
    觸法律，故於上訴人未援以為終止與鄔兆元之遺眷間借用契
    約之前，應認被上訴人乃以鄔兆元遺眷之身分，與上訴人重
    新成立使用借貸關係而續住宿舍。原審判決未調查上訴人所
    主張因被上訴人違反宿舍管理規則，經營商業行為，而終止
    借用契約之事實，遽而認定上訴人借用物返還請求權已罹於
    時效而消滅等節，其認事用法自有違誤。
  (三)系爭房屋及其坐落土地為中華民國政府所有而由上訴人所管
    理，事關國家機關財產權之維護，倘若被上訴人無法舉證其
    合法居住系爭房屋之權源，即應無條件遷讓交還予上訴人，
    上訴人本於房屋及土地管理人之法律地位，自得依據民法第
    767 條第1 項及第470 條之規定，主張所有物及借用物返還
    請求權。且查，系爭房屋所坐落之中壢市○○段31之61地號
    、31之166 地號土地，所有權人登記為中華民國所有，足認
    系爭房屋應係政府接收日據時期之國有財產，而由上訴人以
    政府機關之地位加以管理，並分配予鄔兆元與被上訴人共同
    居住使用，其原始木造建築物之所有權應屬國有，縱被上訴
    人事後曾經增建鐵皮屋頂與水泥建築成為現在模樣，然系爭
    房屋外觀上僅以鐵皮包覆屋頂，其鐵皮屋頂之下木造之日式
    建築結構仍在，再增建水泥建築，共同形成一體之建築物，
    其內部多個通道均可相通，全部通道、房屋均包覆在同一鐵
    皮屋頂之內，業經本院於94年1 月28日至現場履勘屬實，是
    以系爭房屋之鐵皮屋頂與水泥建築，均係依原有之日式建物
    添附增建，依民法第811 條之規定，上開增建部分亦因附合
    而由原不動產所有人即政府取得其動產之所有權，上訴人自
    得依法請求被上訴人返還系爭房屋。
三、證據：除援用第1 審所提證據外，補提行政院人事行政局86
    年8 月7 日86局住福字第26922 號函文影本1 份及現場相片
    6 張為證，並請求本院會同地政機關人員至現場履勘及繪測
    系爭房屋使用面積之複丈成果圖。
乙、被上訴人方面：
一、聲明：上訴駁回。
二、陳述：除與原判決記載相同者，茲引用之外，補稱：
  (一)被上訴人否認於鄔兆元死亡後，就系爭房屋與上訴人成立新
    的使用借貸關係。又上訴人於原審時並未主張兩造間存有新
    的使用借貸關係，此應屬新攻擊防禦方法之提出，違反民事
    訴訟法第447 條規定。
  (二)按當事人互相表示意思一致者，無論其為明示或默示，契約
    即為成立。所謂默示之意思表示，係指依表意人之舉動或其
    他情事，足以間接推知其效果意思者而言，若單純之沉默，
    則除有特別情事，依社會觀念可認為一定意思表示者外，不
    得謂為默示之意思表示。民法第153 條第1 項規定及最高法
    院29年上字第762 號判例意旨可資參照。本件上訴人並未舉
    證證明兩造間有何明示或默示成立使用借貸關係之事實，僅
    以其怠於行使借貸物返還請求權之事實，曲解為「上訴人同
    意被上訴人繼續居住上址之警察宿舍，性質上屬於兩造重新
    成立之使用借貸關係」等語，殊屬無稽。若依其上述邏輯，
    不僅違反民法關於「使用借貸」之規定，且將使借貸物返還
    請求權之時效規定形同具文。再依行政院人事行政局86年8
    月7 日函示，所謂合法現住人之第1 項條件，須在「民國72
    年5 月1 日前，經各機關依法核准配住眷屬宿舍有案，並備
    有證明文件者為限」，故上訴人應舉證上開條件事實之存在
    。又桃園縣政府警察局中壢分局早在79年6 月30日即有向被
    上訴人丁○○○列冊催討、限期搬遷之事實，益足證兩造間
    並無借貸關係之存在。
  (三)上訴人於原審93年2 月10日言詞辯論筆錄自承：「我們主張
    我們是所有權人，但是沒有明確的證據」，而系爭建物乃未
    經保存登記之建物，本即無從為所有權得、喪、變更之登記
    ，上訴人又非因興建之事實而原始取得所有權，此外，上訴
    人亦未證明其為系爭房屋之管理權人，故上訴人自無依民法
    第767 條規定請求返還系爭房屋之餘地。
  (五)上訴人請求被上訴人將系爭房屋全部騰空返還，惟上訴人前
    與鄔兆元成立借貸關係之標的，僅有日式木造房屋部分，其
    他部分則為鄔兆元或被上訴人丁○○○自費興建之獨立建物
    ，上訴人無論基於借用人或所有人地位，均無權請求。至添
    附乃附合、混合、加工3 者之總稱。所謂附合乃於動產與不
    動產或動產與動產間發生，混合乃於動產與動產間發生，加
    工之標的物僅限於動產。本件被上訴人所自費興建者為不動
    產，自無添附法律關係之適用。
三、證據：除援用第1 審所提證據外，補提本院另案之92年度壢
    簡字第553 號、93年度簡上字第41號民事判決、桃園縣政府
    修建證、桃園縣警察局中壢分局79年6 月30日函文等影本各
    1 份為證。
丙、本院依聲請，囑託桃園縣中壢地政事務所派員會同測量系爭
    房屋所占用土地之位置、面積並繪製土地複丈成果圖（即附
    圖），並依職權向前開地政事務所查詢桃園縣中壢市○○段
    31之61、31之63、31之166 地號等3 筆土地自49年間迄今之
    土地登記謄本及坐落其上自日據時期以來全部之建物相關登
    記資料。
    理  由
一、上訴人於原審係基於所有權人及使用借貸之法律關係為請求
    權基礎，嗣於本院亦為相同之主張，故其於本院審理中所陳
    ：兩造於鄔兆元死亡後成立新的使用借貸關係等語，並非新
    攻擊防禦方法之提出，至多亦僅屬「對於在第一審已提出之
    攻擊或防禦方法為補充」，核與民事訴訟法第447 條第1 項
    第3 款之規定相符，是以被上訴人辯稱：上訴人前開主張違
    反民事訴訟法第447 條規定一節，容有誤會，先予敘明。
二、上訴人起訴主張：系爭房屋為國民政府自日據時期接收之國
    有財產，由上訴人為管理權人，被上訴人之被繼承人鄔兆元
    於47年間任職於上訴人所轄中壢分局擔任副分局長，因職務
    需要於49年3 月5 日獲准配住警察宿舍即系爭房屋，雙方成
    立使用借貸契約，被上訴人則分別為鄔兆元之配偶、孫女、
    媳婦，因而隨同居住該址，嗣鄔兆元於61年間死亡，被上訴
    人繼續居住該處，詎被上訴人於88年12月間未經上訴人同意
    ，即將系爭房屋提供訴外人林久開設電腦遊戲軟體店經營
    商業牟利，經上訴人於91年5 月7 日以存證信函通知被上訴
    人丁○○○，責其限期停止上開營利行為未果，是以被上訴
    人顯有違反約定使用方法之情形，且亦可推定其依借貸目的
    已使用系爭房屋完畢，是上訴人再於同年6 月26日以存證信
    函對丁○○○為終止系爭房屋使用借貸契約之意思表示，並
    限其於9 月30日前騰空遷讓房屋，惟仍未獲置理，爰依使用
    借貸及所有權人之法律關係，請求被上訴人將系爭房屋騰空
    並返還予上訴人等語。
三、被上訴人則以：上訴人並未證明其為系爭房屋之所有權人，
    且系爭房屋大部分均為鄔兆元或被上訴人丁○○○自行興建
    之獨立建物，另上訴人所主張系爭房屋之使用借貸法律關係
    ，業於61年間鄔兆元死亡時即已消滅，兩造間並無任何契約
    關係，上訴人對被上訴人之遷讓房屋請求權自61年間即得行
    使，卻遲至92年6 月2 日始提起本件訴訟，已逾15年之請求
    權時效，故上訴人依所有權及使用借貸之法律關係請求被上
    訴人遷讓返還系爭房屋，均為無理由等語，資為抗辯。
四、上訴人主張鄔兆元於47年間任職於上訴人所轄中壢分局擔任
    副分局長，因職務需要於49年3 月5 日獲准配住警察宿舍即
    系爭房屋，雙方成立使用借貸契約，被上訴人則分別為鄔兆
    元之配偶、孫女、媳婦，因而隨同居住該址，嗣鄔兆元於61
    年間死亡，被上訴人繼續居住該處，且於88年12月間未經上
    訴人同意，將系爭房屋提供訴外人林久開設電腦遊戲軟體
    店經營商業牟利，經上訴人於91年5 月7 日以存證信函通知
    被上訴人丁○○○，責其限期停止上開營利行為，恢復宿舍
    使用，復於同年6 月26日以存證信函對丁○○○為終止系爭
    房屋使用借貸契約之意思表示，並限其於9 月30日前騰空遷
    讓房屋，惟被上訴人迄未搬遷等事實，為兩造所不爭執，並
    有上訴人提出之「桃園縣警察局中壢分局宿舍全面總清查調
    查表」、被上訴人戶籍謄本各1 份、系爭房屋供營業使用之
    相片2 張、存證信函2 份等在卷可憑（均影本，附於原審卷
    第13至19頁），足認屬實。
五、觀諸兩造之前開主張，可知本件爭點即為：(一)上訴人主張兩
    造間存有使用借貸契約關係，並主張已終止使用借貸契約等
    語，有無理由？(二)被上訴人辯稱：上訴人就系爭房屋無所有
    權或管理權等語，是否可採？(三)上訴人就系爭房屋管理權之
    範圍為何？茲分論如下：
  (一)上訴人主張兩造間存有使用借貸契約關係，並主張已終止使
    用借貸契約等語，惟為被上訴人所否認。查：
  1.依行政院於46年間所頒訂之「事務管理規則」（下稱修正前
    事務管理規則，此規則於72年4 月29日以後曾經多次修正）
    第16條規定：「在職死亡或殘廢退休人員，其眷屬繼續居住
    原配住之宿舍，其居住期限由各機關自行酌定。但不得超過
    兩年。」。如前所述，鄔兆元係於49年3 月5 日獲准配住警
    察宿舍即系爭房屋，則其與眷屬居住宿舍之相關事宜，自應
    適用上開規則。準此，被上訴人既為鄔兆元之眷屬，於61年
    間鄔兆元死亡後，依修正前事務管理規則仍得繼續居住原配
    住之宿舍。
  2.稱使用借貸者，謂當事人一方以物交付他方，而約定他方於
    無償使用後返還其物之契約。民法第464 條定有明文。鄔兆
    元係因任職關係獲准配住宿舍，其性質為使用借貸契約（參
    照91年度台上字第1926號判例要旨），而參酌被上訴人依修
    正前事務管理規則而繼續居住於系爭房屋之情節，應認被上
    訴人與上訴人間亦屬使用借貸關係，且依兩造之陳述內容，
    可知上訴人並未另定居住期限，是應屬未定期限之使用借貸
    。至修正前事務管理規則第16條但書雖謂「不得超過兩年」
    ，惟按前開規則乃屬行政機關就宿舍管理事項所為之內部規
    定，僅為訓示性質，並非強制規定，故並不影響上訴人與被
    上訴人間所存未定期限之使用借貸契約關係。
  3.再者，事務管理規則於72年4 月29日修正後，雖規定於該規
    則修正前，經合法配住眷屬宿舍且符合續住之資格者，准予
    續住至宿舍處理時為止，已不符續住之資格者（含退休人員
    及遺眷），應由宿舍管理機關通知其限期3 個月內遷出等語
    （參照上訴人於原審提出之「警察機關宿舍管理要點」第19
    條，附於原審卷第21至24頁），惟按兩造間之未定期限使用
    借貸關係，於61年間鄔兆元死亡時即已成立，雙方之權利義
    務關係仍應依當時之事務管理規則而定，該規則事後雖有修
    正，但修正後之規定亦不得溯及適用於前已成立之契約，併
    此敘明。
  4.又上訴人所轄中壢分局曾於79年6 月30日發函通知被上訴人
    ，請求限期於3 個月內遷出，有被上訴人提出之函文影本1
    份為憑（本院卷第216 頁），惟按，未定期限之使用借貸契
    約，借用人應於依借貸之目的使用完畢時返還之，但經過相
    當時期，可推定借用人已使用完畢者，貸與人亦得為返還之
    請求，此觀民法第470 條第1 項中段、後段規定可明，經查
    ，被上訴人於79年以前，並無「依借貸之目的已使用完畢」
    或「可推定借用人已使用完畢」之情形，復無民法第472 條
    或修正前事務管理規則所定貸與人得終止契約之情節（詳後
    述），是以中壢分局於79年間以台灣省政府警察人員配住宿
    舍管理實施辦法修正為由而請求被上訴人搬遷之通知，並不
    合法，自不生終止使用借貸契約之效力。
  5.修正前事務管理規則第21條規定：「眷屬宿舍居住人，不得
    將房屋租借他人，如有上述情事，除取銷其居住權外並依法
    議處」，而依民法第472 條第1 至4 款規定，如有「一貸與
    人因不可預知之情事，自己需用借用物者。二借用人違反約
    定或依物之性質而定之方法使用借用物，或未經貸與人同意
    允許第三人使用者。三因借用人怠於注意，致借用物毀損或
    有毀損之虞者。四借用人死亡者。」等各款情形之一，貸與
    人得終止契約。查本件被上訴人於88年12月間未經上訴人同
    意，將系爭房屋提供訴外人林久開設電腦遊戲軟體店經營
    商業牟利，經上訴人於91年5 月7 日以存證信函通知被上訴
    人丁○○○，責其限期停止上開營利行為，恢復宿舍使用未
    果等情，已如前述，是以被上訴人既有未經上訴人同意將房
    屋出借他人使用供經營商業牟利之情形，則上訴人於91年6
    月26日以存證信函對被上訴人所為終止系爭房屋使用借貸契
    約之意思表示，於法有據；又借用物之返還請求權時效為15
    年，是以本件上訴人於92年6 月2 日起訴請求被上訴人遷讓
    返還系爭房屋，其請求權尚未罹於時效而消滅，故上訴人之
    主張自屬有據。
  (二)雖被上訴人辯稱上訴人就系爭房屋並無所有權或管理權等語
    ，惟使用借貸，乃債權契約，非物權契約，貸與人對借用物
    縱無所有權，亦可本於貸與人地位請求借用人返還，亦即使
    用借貸之成立與所有權之有無，並無牽連關係，最高法院50
    年度台抗字第166 號判例著有明文。而如前所述，鄔兆元係
    基於職務關係而經上訴人所轄中壢分局配住於系爭房屋，被
    上訴人則分別為鄔兆元之配偶、孫女、媳婦，因而隨同居住
    該址，被上訴人對此並不爭執，準此，上訴人即為系爭房屋
    之貸與人，自具有事實上之管領權能，是其基於使用借貸契
    約之法律關係，即得本於貸與人之地位請求借用人即被上訴
    人返還借用物，縱認其非系爭房屋之所有權人或管理機關，
    核與兩造間之使用借貸契約不生影響，是上訴人之此項辯解
    ，實與本件判決之結果無涉，併予敘明。
  (三)上訴人就系爭房屋管理權之範圍？
  1.經本院會同兩造及桃園縣中壢地政事務所至現場履勘之結果
    ，系爭房屋坐落桃園縣中壢市○○段31之61、31之63、31之
    166 地號等3 筆土地上（使用範圍及面積詳如附表及附圖所
    示），有該所繪製之複丈成果圖（即附圖）在卷可憑，並為
    兩造所不爭執，堪信屬實。
  2.查系爭房屋於鄔兆元配住當時，範圍係如附表編號七所示之
    日式木造屋，房屋之其他部分則係由鄔兆元及被上訴人丁○
    ○○於事後陸續擴建而成等情，為兩造所不爭執。而按，動
    產因附合而為不動產之重要成分者，不動產所有人，取得動
    產所有權。民法第811 條定有明文。經查，系爭房屋包含空
    地（在圍牆內）、磚造鐵皮屋、一般鐵皮屋、屋內走道及木
    造屋等部分，各部分均有屋內走道相通，包覆於同一鐵皮屋
    頂下，該鐵皮屋頂係在依原木造屋之屋頂上另行覆蓋等情，
    有本院勘驗筆錄1 份在卷可憑，並有上訴人提出之現場相片
    6 張在卷可證（本院卷第208 至210 頁），而被上訴人亦自
    承：系爭房屋僅有一門牌號碼等語（見本院94年12月29日言
    詞辯論筆錄），足見系爭房屋之各個部分因無法區別其為獨
    立之不動產，已因附合而成為系爭房屋之重要成分，為構成
    系爭房屋一部分之附屬建物。至被上訴人所提出之57年9 月
    5 日桃園縣政府修建證，乃記載「茲據鄔兆元... 申請...
    增建不供公眾使用之附屬平房，... 經核與違章建築處理辦
    法第46條之規定尚無不合，特發修建證為憑」等語（本院卷
    第30頁），上已載明係修建「附屬平房」，此外，並無從認
    定所修建之範圍為何，更無從證明修建部分為獨立建物，是
    以被上訴人辯稱：系爭房屋除木造屋部分外，其餘均為被上
    訴人所有等語，不足採信。準此，上訴人請求被上訴人遷讓
    並返還系爭房屋之全部範圍一節，應屬有據。
六、綜上所述，上訴人本於使用借貸之法律關係，請求被上訴人
    遷讓返還系爭房屋，為有理由，應予准許。原審為上訴人敗
    訴之判決，尚有未洽。上訴意旨指摘原判決不當，求予廢棄
    改判，為有理由。爰由本院予以廢棄改判，如主文第2 項所
    示。
七、本件事證已臻明確，兩造其餘攻擊、防禦方法及提出未經援
    用之證據，核與判決結果不生影響，爰不一一論述，附此敘
    明。
八、據上論結，本件上訴為有理由，依民事訴訟法第436 條之1
    第3 項、第450 條、第463 條、第78條，判決如主文。
中    華    民    國    95    年    1     月    12    日
                  民事第三庭  審判長法  官  潘進柳
                                    法  官  張益銘
                                    法  官  周玉
上列正本證明與原本無異
不得上訴
中    華    民    國    95    年    1     月    12    日
                                  書記官  劉致芬
附表：
┌──┬───────────┬───────┬─────┬─────┐
│編號│於附圖所標示之構造名稱│坐落土地之地號│面積      │合計面積  │
│    │                      │(中壢市○○段)│(平方公尺)│(平方公尺)│
├──┼───────────┼───────┼─────┼─────┤
│一  │空地                  │31之61(C)     │35        │44        │
│    │                      ├───────┼─────┤          │
│    │                      │31之166(F)    │9         │          │
├──┼───────────┼───────┼─────┼─────┤
│二  │磚造鐵皮屋          │31之61(B)     │53        │84        │
│    │                      ├───────┼─────┤          │
│    │                      │31之166(B)    │31        │          │
├──┼───────────┼───────┼─────┼─────┤
│三  │磚造鐵皮屋          │31之61(D)     │22        │36        │
│    │                      ├───────┼─────┤          │
│    │                      │31之166(G)    │14        │          │
├──┼───────────┼───────┼─────┼─────┤
│四  │一般鐵皮屋          │31之166(D)    │19        │38        │
│    │                      ├───────┼─────┤          │
│    │                      │31之63(B)     │19        │          │
├──┼───────────┼───────┼─────┼─────┤
│五  │一般鐵皮屋          │31之63(E)     │16        │16        │
├──┼───────────┼───────┼─────┼─────┤
│六  │屋內走道              │31之63(C)     │12        │25        │
│    │                      ├───────┼─────┤          │
│    │                      │31之166(C)    │13        │          │
├──┼───────────┼───────┼─────┼─────┤
│七  │木造屋（日式）        │31之63(D)     │15        │82        │
│    │                      ├───────┼─────┤          │
│    │                      │31之166(E)    │67        │          │
├──┴───────────┴───────┴─────┴─────┤
│以上合計：325平方公尺                                               │
└──────────────────────────────────┘


司法院資訊處製作；財團法人民間司法改革基金會備份。
